---
title: "Cálculo de Risco de Crédito"
subtitle: "VaR e TVaR de crédito por migração de rating multiperíodo"
output: github_document
---

```{r setup, include = FALSE}
knitr::opts_chunk$set(
  echo = FALSE, message = FALSE, warning = FALSE,
  fig.path = "figuras/", fig.width = 9, fig.height = 4.6, dpi = 130
)
options(scipen = 999)
source("credito.R")
prem <- ler_premissas("dados")

AZUL   <- "#1B3157"
VERDE  <- "#5FBB48"
AREIA  <- "#C9B27C"
VINHO  <- "#8C3B4A"
CINZA  <- "#7A7F87"

tabela <- function(x, ...) knitr::kable(x, format = "pipe", ...)
```

## Objetivo

Este documento descreve e executa um modelo de **Valor em Risco de Crédito**
para uma carteira de crédito privado. O modelo projeta cada ativo ano a ano até
a sua *duration*, ressorteia o rating de cada ativo em cada período a partir da
matriz de transição, acumula a perda esperada ao longo do caminho percorrido e
usa a distribuição empírica das perdas agregadas para extrair VaR e TVaR — em
particular o percentil **99,5%**, nível usual de capital econômico.

Todo o código está em [`credito.R`](credito.R), sem dependência de pacote
algum. As premissas vêm de fontes públicas e ficam em [`dados/`](dados) como
CSV editável. A carteira usada aqui é **sintética**, gerada aleatoriamente, e
serve apenas para demonstrar que o modelo roda ponta a ponta.

---

## 1. Premissas

### 1.1 Matriz de transição de rating

Migração média anual de rating por letra cheia, emissores corporativos
globais, 1920–2004, publicada pela Moody's.

```{r matriz-bruta}
mb <- prem$matriz_bruta
mb$rating <- gsub("Caa_C", "Caa-C", mb$rating)
names(mb)[names(mb) == "Caa_C"] <- "Caa-C"
tabela(mb, digits = 2, caption = "Matriz de transição publicada (%, com coluna WR)")
```

A coluna **WR** (*withdrawn rating* — emissores cujo rating foi retirado antes
do fim do ano) não é um estado de crédito: é censura amostral. O modelo a
remove e redistribui a massa proporcionalmente entre os estados observados,
que é o tratamento padrão. Acrescenta ainda a linha de **D** como estado
absorvente. A matriz efetivamente usada é:

```{r matriz-usada}
mu <- as.data.frame(round(100 * prem$matriz, 3))
names(mu)[names(mu) == "Caa_C"] <- "Caa-C"
rownames(mu)[rownames(mu) == "Caa_C"] <- "Caa-C"
tabela(mu, caption = "Matriz normalizada (%), D absorvente")
```

### 1.2 Probabilidade de default acumulada

Taxas médias de default acumuladas por rating, ponderadas por emissor,
1920–2004, também da Moody's. O horizonte de **10 anos é o teto do modelo**:
é até onde a curva publicada vai sem extrapolação.

```{r pd-acum}
pa <- as.data.frame(100 * prem$pd_acum[ESTADOS != "D", ])
names(pa) <- paste0(1:10, "a")
rownames(pa)[rownames(pa) == "Caa_C"] <- "Caa-C"
tabela(pa[rev(rownames(pa)), ], digits = 2,
       caption = "PD acumulada (%) por horizonte, em anos")
```

Essa curva **não** alimenta a simulação: ela é o *benchmark* determinístico
contra o qual a PD simulada é conferida na seção 5. Quem alimenta a simulação
é a coluna `D` da matriz de transição, que dá a PD de um período de cada
rating:

```{r pd1a}
cmp <- data.frame(
  Rating          = c("Aaa", "Aa", "A", "Baa", "Ba", "B", "Caa-C"),
  `PD 1a matriz`  = pct(prem$pd_1a[c("Aaa", "Aa", "A", "Baa", "Ba", "B", "Caa_C")], 3),
  `PD 1a tabela`  = pct(prem$pd_acum[c("Aaa", "Aa", "A", "Baa", "Ba", "B", "Caa_C"), 1], 3),
  check.names = FALSE
)
tabela(cmp, caption = "As duas fontes de PD de um ano concordam")
```

### 1.3 LGD

Valores supervisórios do IRB fundação de Basileia (BCBS, *Basel III:
Finalising post-crisis reforms*, capítulo CRE32), mapeados por tipo de
instrumento e senioridade. A coluna Moody's é a alternativa empírica: 1 menos
a taxa média de recuperação por classe de senioridade, 1982–2004.

```{r lgd}
lg <- prem$lgd
tabela(data.frame(
  Ativo         = gsub("_", " ", lg$ativo),
  Senioridade   = lg$senioridade,
  `LGD Basileia`= pct(lg$lgd_basileia, 1),
  `Referência`  = lg$ref_basileia,
  `LGD Moody's` = pct(lg$lgd_moodys, 1),
  check.names = FALSE
), caption = "LGD por tipo de ativo")
```

### 1.4 Correlação de ativos

O sorteio dos cenários usa a correlação de ativos do IRB de Basileia para
exposições corporativas, calculada por ativo a partir da sua PD de um ano:

$$
\rho(PD) = 0{,}12 \cdot \frac{1 - e^{-50 \cdot PD}}{1 - e^{-50}}
         + 0{,}24 \cdot \left(1 - \frac{1 - e^{-50 \cdot PD}}{1 - e^{-50}}\right)
$$

```{r rho}
rr <- c("Aaa", "Aa", "A", "Baa", "Ba", "B", "Caa_C")
tabela(data.frame(
  Rating = gsub("Caa_C", "Caa-C", rr),
  PD     = unname(pct(prem$pd_1a[rr], 3)),
  rho    = unname(num(rho_basileia(prem$pd_1a[rr]), 3))
), caption = "Correlação de ativos por rating")
```

---

## 2. Estrutura do modelo

### 2.1 Projeção do fluxo até a *duration*

Cada ativo $i$ é projetado em períodos anuais $t = 1, \dots, T_i$, com

$$
T_i = \min\big(\max(1,\ \text{round}(\text{duration}_i)),\ 10\big)
$$

Ativo sem *duration* contratual (0 ou ausente) entra pelo teto de 10 anos —
premissa conservadora. A exposição viva em cada período segue o perfil do
papel: `bullet` mantém o principal até o vencimento, `linear` amortiza em
parcelas iguais.

### 2.2 Sorteio do rating: `risk_discrete`

A cada período o rating é ressorteado a partir da linha da matriz
correspondente ao rating **vigente**, e não ao rating original. O sorteio usa
a representação por limiares do CreditMetrics: para o rating $r$ os estados
são ordenados do pior para o melhor e os limiares no eixo normal padrão são

$$
z_{r,k} = \Phi^{-1}\!\left(\sum_{m \le k} M_{r,m}\right)
$$

O ativo migra para o estado $k$ quando a sua variável latente $X$ cai entre
$z_{r,k-1}$ e $z_{r,k}$. Com $X \sim N(0,1)$ independente, a frequência dos
destinos reproduz exatamente a linha da matriz — o teste 3 da bateria de
validação confere isso célula a célula.

### 2.3 Perda esperada ao longo do caminho

A forma da perda esperada é preservada:

$$
\text{EL}_i = \text{Exposição}_i \cdot \text{PD}_i \cdot \text{LGD}_i
$$

O que muda é a origem da PD. Ela deixa de ser um número lido na tabela pelo
rating inicial e passa a ser a PD acumulada ao longo do caminho de rating
efetivamente sorteado:

$$
\text{PD}_i(\text{caminho}) = 1 - \prod_{t=1}^{T_i}\big(1 - q(R_i(t-1))\big)
$$

onde $q(r)$ é a PD de um período do rating $r$. Isso se decompõe exatamente em
um fluxo anual de perda esperada:

$$
\text{EL}_i = \sum_{t=1}^{T_i} \underbrace{E_i(t) \cdot \text{LGD}_i}_{\text{exposição em risco}}
\cdot \underbrace{S_i(t-1)}_{\text{sobreviveu até } t-1} \cdot \underbrace{q(R_i(t-1))}_{\text{PD do período}}
$$

com $S_i(t) = \prod_{s \le t}(1 - q(R_i(s-1)))$. A soma do fluxo reproduz a EL
total do ativo por telescopagem — a bateria de validação confere essa
identidade numericamente, cenário a cenário.

A perda do portfólio em cada cenário é $L = \sum_i \text{EL}_i$.

### 2.4 Geração dos cenários e o fator sistêmico

Sortear cada ativo de forma independente esvazia a cauda: pela lei dos grandes
números o percentil 99,5% de uma carteira com centenas de papéis fica colado na
média, e o número perde sentido econômico. O modelo introduz um **fator
sistêmico** comum, no formato de cópula gaussiana de um fator:

$$
X_{i,t} = \sqrt{\rho_i}\, Z_t + \sqrt{1 - \rho_i}\, \varepsilon_{i,t},
\qquad Z_t, \varepsilon_{i,t} \sim N(0,1)
$$

$Z_t$ é o mesmo para todos os ativos naquele período e cenário: é o ano ruim.
$\rho = 0$ devolve exatamente o sorteio multinomial independente. Condicional a
$Z_t$, a PD do período vira

$$
q(r \mid Z_t) = \Phi\!\left(\frac{z_{r,1} - \sqrt{\rho}\,Z_t}{\sqrt{1-\rho}}\right)
$$

que é a mesma fórmula da PD condicional do IRB de Basileia. A distribuição
marginal do rating de destino continua sendo a linha da matriz, então
introduzir correlação **muda a cauda sem mexer na perda esperada** — o teste 8
verifica as duas coisas.

### 2.5 Os dois modos, e por que a média é a mesma

`modo = "perda_esperada"` (padrão) sorteia a migração da matriz **condicional à
sobrevivência** e contabiliza a inadimplência pelo valor esperado, via
$q(\cdot)$. O ativo nunca "pula" para D: ele acumula EL período a período.

`modo = "default"` sorteia da matriz **completa**, com D absorvente. Quando o
caminho entra em D o ativo perde $E \cdot \text{LGD}$ naquele período. É o
default-mode clássico.

Os dois não são alternativas soltas. Escrevendo $\tilde M$ para a matriz
condicional à sobrevivência,
$\prod_t M_{R_{t-1},R_t} = \prod_t \tilde M_{R_{t-1},R_t}\,(1 - q_{R_{t-1}})$,
logo

$$
\mathbb{E}_{\tilde M}\big[\text{PD}(\text{caminho})\big]
= 1 - P(\text{sobreviver até } T)
= P(\text{default até } T)
= \mathbb{E}\big[\mathbf{1}\{\text{default}\}\big]
$$

A perda esperada é **idêntica** nos dois modos. O modo `perda_esperada` é a
versão Rao-Blackwellizada do modo `default`: mesma média, variância menor,
porque integra analiticamente o ruído idiossincrático do evento de default e
deixa na distribuição apenas o risco de **migração**. A seção 5 mostra as duas
distribuições lado a lado.

---

## 3. A carteira

```{r carteira}
N_CEN <- 20000
carteira <- carteira_aleatoria(n = 250, seed = 42)
sim  <- simular_carteira(carteira, prem, n_cen = N_CEN, modo = "perda_esperada",
                         rho = "basileia", seed = 2024, bloco = 2500,
                         guardar_fluxo = TRUE)
d <- sim$carteira

por_rating <- aggregate(posicao ~ rating_moodys, data = d, FUN = sum)
por_rating$rating_moodys <- gsub("Caa_C", "Caa-C", por_rating$rating_moodys)
por_rating <- por_rating[order(-por_rating$posicao), ]
por_rating$part <- por_rating$posicao / sum(d$posicao)

por_ativo <- aggregate(posicao ~ ativo, data = d, FUN = sum)
por_ativo <- por_ativo[order(-por_ativo$posicao), ]
por_ativo$part <- por_ativo$posicao / sum(d$posicao)
```

Carteira sintética de `r nrow(d)` ativos, exposição total de
**`r brl(sum(d$posicao))`**, *duration* média de
`r num(weighted.mean(d$periodos, d$posicao), 1)` anos (ponderada pela
posição).

```{r composicao}
tabela(data.frame(
  Rating     = por_rating$rating_moodys,
  Posição    = brl(por_rating$posicao),
  `% da carteira` = pct(por_rating$part, 1),
  check.names = FALSE
), caption = "Composição por rating")

tabela(data.frame(
  Ativo      = gsub("_", " ", por_ativo$ativo),
  Posição    = brl(por_ativo$posicao),
  `% da carteira` = pct(por_ativo$part, 1),
  check.names = FALSE
), caption = "Composição por tipo de ativo")
```

---

## 4. Resultados

### 4.1 Fluxo de perda esperada

Decomposição da perda esperada por ano de projeção. O perfil decrescente vem
de duas forças: a carteira vai vencendo (menos exposição viva) e os ativos que
sobrevivem já pagaram parte do seu risco.

```{r fig-fluxo, fig.height = 4.2}
fl <- sim$fluxo_medio
par(mar = c(4.2, 5.2, 2.4, 1), las = 1)
bp <- barplot(fl / 1e6, names.arg = seq_along(fl), col = AZUL, border = NA,
              xlab = "Ano de projeção", ylab = "Perda esperada (R$ milhões)",
              main = "Fluxo anual de perda esperada", cex.main = 1)
text(bp, fl / 1e6, sprintf("%.1f", fl / 1e6), pos = 3, cex = 0.72, col = CINZA,
     xpd = NA)
```

```{r tab-fluxo}
tabela(data.frame(
  Ano   = seq_along(fl),
  `EL do ano` = brl(fl),
  `% do total` = pct(fl / sum(fl), 1),
  `Acumulado`  = pct(cumsum(fl) / sum(fl), 1),
  check.names = FALSE
), caption = "Perda esperada por ano de projeção")
```

### 4.2 Distribuição das perdas e VaR

`r num(N_CEN, 0)` cenários. Cada cenário é uma trajetória
completa de ratings para toda a carteira, ano a ano, até o vencimento de cada
papel. A distribuição abaixo é a das perdas agregadas; VaR e TVaR saem
diretamente dela, por ordenação — **sem ajuste de distribuição teórica no
meio do caminho**.

```{r metricas}
met <- metricas_risco(sim$perdas, niveis = c(0.95, 0.99, 0.995),
                      exposicao = sim$exposicao)
```

```{r fig-dist, fig.height = 4.6}
p <- sim$perdas / 1e6
v995 <- quantile(p, 0.995); el <- mean(p)
par(mar = c(4.2, 5.2, 2.4, 1), las = 1)
h <- hist(p, breaks = 70, col = "#DCE3EC", border = "white", freq = FALSE,
          xlab = "Perda agregada da carteira (R$ milhões)", ylab = "Densidade",
          main = "Distribuição simulada da perda de crédito", cex.main = 1)
abline(v = el,   col = VERDE, lwd = 2)
abline(v = v995, col = VINHO, lwd = 2)
abline(v = quantile(p, 0.99), col = AREIA, lwd = 2, lty = 2)
legend("topright", bty = "n", lwd = 2, lty = c(1, 2, 1),
       col = c(VERDE, AREIA, VINHO),
       legend = c(sprintf("EL = %.0f mi", el),
                  sprintf("VaR 99%% = %.0f mi", quantile(p, 0.99)),
                  sprintf("VaR 99,5%% = %.0f mi", v995)))
```

```{r tab-metricas}
tabela(data.frame(
  Nível      = pct(met$nivel, 1),
  VaR        = brl(met$VaR),
  TVaR       = brl(met$TVaR),
  `Capital (VaR − EL)` = brl(met$capital),
  `VaR / exposição`    = pct(met$VaR_pct_expo, 3),
  check.names = FALSE
), caption = "Métricas de risco")
```

- **Perda esperada (EL):** `r brl(met$EL[1])` — `r pct(met$EL[1] / sim$exposicao, 3)` da exposição
- **VaR 99,5%:** `r brl(met$VaR[3])` — `r pct(met$VaR_pct_expo[3], 3)` da exposição
- **TVaR 99,5%:** `r brl(met$TVaR[3])`
- **Capital econômico** (perda inesperada, VaR 99,5% − EL): `r brl(met$capital[3])`

### 4.3 Faixas de apetite ao risco

As faixas saem direto dos percentis da distribuição simulada, expressas como
percentual da exposição para que o limite não precise ser reeditado a cada
mudança no tamanho da carteira.

```{r faixas}
qs <- quantile(sim$perdas, c(0.75, 0.90, 0.95, 0.995)) / sim$exposicao
faixas <- data.frame(
  Faixa = c("Verde", "Amarelo", "Laranja", "Vermelho", "Fora do apetite"),
  `Limite inferior` = pct(c(0, qs), 3),
  `Limite superior` = c(pct(qs, 3), "—"),
  Percentil = c("até p75", "p75 a p90", "p90 a p95", "p95 a p99,5", "acima do p99,5"),
  `Leitura` = c("Dentro do esperado",
                "Monitorar",
                "Atenção",
                "Alto risco — ação imediata",
                "Excede o apetite"),
  check.names = FALSE
)
tabela(faixas, caption = "Faixas de apetite, em % da exposição de crédito")
```

### 4.4 Concentração

Contribuição para a perda esperada, por rating e por tipo de ativo. É onde se
vê que a EL não segue a exposição: papéis de rating pior e LGD alta pesam
muito mais do que a sua fatia da carteira.

```{r concentracao}
d$el <- sim$el_ativo
cr <- aggregate(cbind(posicao, el) ~ rating_moodys, data = d, FUN = sum)
cr$rating_moodys <- gsub("Caa_C", "Caa-C", cr$rating_moodys)
cr <- cr[order(-cr$el), ]
tabela(data.frame(
  Rating          = cr$rating_moodys,
  `% da exposição`= pct(cr$posicao / sum(d$posicao), 1),
  `% da EL`       = pct(cr$el / sum(cr$el), 1),
  `EL`            = brl(cr$el),
  check.names = FALSE
), caption = "Contribuição para a perda esperada, por rating")

top <- d[order(-d$el), ][1:10, ]
tabela(data.frame(
  Ativo    = top$id,
  Tipo     = gsub("_", " ", top$ativo),
  Rating   = top$rating,
  Prazo    = top$periodos,
  LGD      = pct(top$lgd, 0),
  Posição  = brl(top$posicao),
  EL       = brl(top$el),
  check.names = FALSE
), caption = "Dez maiores contribuições individuais para a EL")
```

---

## 5. Validação

### 5.1 Bateria de testes

```
Rscript tests/regressao.R
```

[`tests/regressao.R`](tests/regressao.R) roda 55 verificações. As que de fato
prendem o modelo:

| # | O que verifica | Por que importa |
|---|---|---|
| 3 | 200 mil sorteios por rating reproduzem a linha da matriz, célula a célula, dentro de 4 desvios binomiais | prova que `risk_discrete` amostra a distribuição certa |
| 4 | com $\rho = 0{,}24$ e $Z$ integrado, a marginal continua sendo a mesma linha | prova que a correlação não distorce a média |
| 6 | a soma do fluxo anual é igual à perda do cenário, ao centavo | prova a identidade de telescopagem da seção 2.3 |
| 7 | $\mathbb{E}[\text{perda}]$ dos dois modos coincide dentro de 3 erros-padrão | prova a equivalência da seção 2.5 |
| 8 | a EL independe de $\rho$, mas o VaR 99,5% cresce com $\rho$ | separa risco médio de risco de cauda |
| 11 | a PD simulada de 1 ano fica a menos de 15% da curva publicada | amarra a simulação à fonte externa |

### 5.2 Os dois modos, lado a lado

```{r modos}
sim_d <- simular_carteira(carteira, prem, n_cen = N_CEN, modo = "default",
                          rho = "basileia", seed = 2024, bloco = 2500)
ep <- sqrt(var(sim$perdas) / N_CEN + var(sim_d$perdas) / N_CEN)
cmp_modo <- data.frame(
  Métrica = c("Perda esperada", "Desvio-padrão", "VaR 99%", "VaR 99,5%", "TVaR 99,5%"),
  `perda_esperada` = brl(c(mean(sim$perdas), sd(sim$perdas),
                           quantile(sim$perdas, 0.99), quantile(sim$perdas, 0.995),
                           mean(sim$perdas[sim$perdas > quantile(sim$perdas, 0.995)]))),
  `default` = brl(c(mean(sim_d$perdas), sd(sim_d$perdas),
                    quantile(sim_d$perdas, 0.99), quantile(sim_d$perdas, 0.995),
                    mean(sim_d$perdas[sim_d$perdas > quantile(sim_d$perdas, 0.995)]))),
  check.names = FALSE
)
tabela(cmp_modo, caption = "Comparação entre os dois modos")
```

A diferença entre as duas perdas esperadas é de
**`r pct(mean(sim_d$perdas) / mean(sim$perdas) - 1)`**,
contra um erro-padrão de Monte Carlo de
`r pct(ep / mean(sim$perdas))` — ou seja, indistinguível de
zero, como a teoria exige. Já o desvio-padrão do modo `default` é
`r num(sd(sim_d$perdas) / sd(sim$perdas), 1)`× o do modo
`perda_esperada`: é o ruído idiossincrático do evento de default, que o modo
padrão integra analiticamente.

```{r fig-modos, fig.height = 4.6}
par(mar = c(4.2, 5.2, 2.4, 1), las = 1)
da <- density(sim$perdas / 1e6); db <- density(sim_d$perdas / 1e6)
plot(db, col = AREIA, lwd = 2, main = "Risco de migração x risco de default",
     xlab = "Perda agregada (R$ milhões)", ylab = "Densidade", cex.main = 1,
     ylim = c(0, max(da$y, db$y)))
polygon(da, col = "#DCE3EC", border = AZUL, lwd = 2)
lines(db, col = AREIA, lwd = 2)
abline(v = mean(sim$perdas) / 1e6, col = VERDE, lwd = 2, lty = 3)
legend("topright", bty = "n", lwd = 2, lty = c(1, 1, 3),
       col = c(AZUL, AREIA, VERDE),
       legend = c("modo perda_esperada", "modo default", "EL (comum aos dois)"))
```

### 5.3 Sensibilidade à correlação

```{r rho-sens}
rhos <- c(0, 0.05, 0.10, 0.20, 0.30, 0.40)
sens <- do.call(rbind, lapply(rhos, function(r) {
  s <- simular_carteira(carteira, prem, n_cen = 8000, rho = r, seed = 77,
                        bloco = 2000)
  data.frame(rho = r, EL = mean(s$perdas),
             VaR995 = unname(quantile(s$perdas, 0.995)))
}))
sens$mult <- sens$VaR995 / sens$EL
sens_b <- data.frame(rho = NA, EL = met$EL[1], VaR995 = met$VaR[3],
                     mult = met$VaR[3] / met$EL[1])
tabela(data.frame(
  `ρ`        = c(num(sens$rho, 2), "Basileia (por ativo)"),
  `EL`       = brl(c(sens$EL, sens_b$EL)),
  `VaR 99,5%`= brl(c(sens$VaR995, sens_b$VaR995)),
  `VaR / EL` = paste0(num(c(sens$mult, sens_b$mult), 2), "×"),
  check.names = FALSE
), caption = "Efeito da correlação de ativos sobre a cauda")
```

```{r fig-rho, fig.height = 4.2}
par(mar = c(4.2, 5.2, 2.4, 1), las = 1)
plot(sens$rho, sens$VaR995 / 1e6, type = "b", pch = 19, col = AZUL, lwd = 2,
     xlab = expression(rho ~ "(correlação de ativos)"),
     ylab = "R$ milhões", main = "VaR 99,5% em função da correlação",
     cex.main = 1, ylim = c(0, max(sens$VaR995) / 1e6 * 1.05))
lines(sens$rho, sens$EL / 1e6, type = "b", pch = 19, col = VERDE, lwd = 2)
legend("topleft", bty = "n", lwd = 2, pch = 19, col = c(AZUL, VERDE),
       legend = c("VaR 99,5%", "Perda esperada"))
```

A perda esperada é plana em $\rho$, como tem de ser. O VaR 99,5% sobe de
`r brl(sens$VaR995[1])` sem correlação para `r brl(sens$VaR995[nrow(sens)])`
com $\rho = 0{,}40$. **Este é o parâmetro mais sensível do modelo** e o que
mais merece discussão no comitê: ele sozinho move o capital econômico por um
fator de `r num(max(sens$VaR995) / min(sens$VaR995), 1)`×.

### 5.4 PD simulada contra a curva publicada

Um ativo por rating, simulado isoladamente sem correlação, comparado com a
curva de PD acumulada da Moody's.

```{r pd-valida}
rv <- c("Aa", "A", "Baa", "Ba", "B", "Caa_C")
val <- do.call(rbind, lapply(c(1, 3, 5, 10), function(h) {
  cv <- data.frame(ativo = "Debenture", rating = rv, duration = h, posicao = 1,
                   stringsAsFactors = FALSE)
  s  <- simular_carteira(cv, prem, n_cen = 30000, rho = 0, seed = 100 + h,
                         bloco = 5000)
  data.frame(h = h, rating = rv, sim = s$pd_caminho,
             tab = prem$pd_acum[match(rv, ESTADOS), h])
}))
wide <- reshape(val, idvar = "rating", timevar = "h", direction = "wide")
tabela(data.frame(
  Rating = gsub("Caa_C", "Caa-C", wide$rating),
  `1a sim` = pct(wide$sim.1, 2),  `1a Moody's` = pct(wide$tab.1, 2),
  `5a sim` = pct(wide$sim.5, 2),  `5a Moody's` = pct(wide$tab.5, 2),
  `10a sim` = pct(wide$sim.10, 2), `10a Moody's` = pct(wide$tab.10, 2),
  check.names = FALSE
), caption = "PD acumulada: cadeia de Markov simulada x curva de coortes publicada")
```

Em **1 ano** as duas concordam dentro de alguns por cento — é o mesmo número,
vindo das duas tabelas. Em **10 anos** elas divergem, e sistematicamente: a
cadeia subestima o default do grau de investimento alto e superestima o do
grau especulativo. Isso não é bug, é o limite da hipótese markoviana — ver a
seção 6.

---

## 6. Limitações

1. **A matriz de um ano não descreve a dinâmica de longo prazo dos ratings.**
   Elevar a matriz anual à décima potência não reproduz a curva de default de
   10 anos observada (seção 5.4). A migração real tem memória: emissor
   recém-rebaixado tende a ser rebaixado de novo, e o grau especulativo tem
   sobrevivência maior do que a cadeia prevê. Para horizontes longos, calibrar
   contra a matriz de 10 anos publicada, ou aplicar um fator de ajuste por
   rating, é o passo natural.

2. **A correlação é o parâmetro dominante e é uma premissa, não uma medição.**
   A fórmula do IRB foi calibrada para carteiras bancárias de crédito
   corporativo em economias desenvolvidas. Aplicada a crédito privado
   brasileiro ela é uma âncora regulatória, não uma estimativa. A seção 5.3
   mostra a sensibilidade.

3. **LGD é determinística.** O modelo usa LGD fixa por tipo de ativo. Na
   prática a recuperação cai justamente nos anos em que os defaults se
   acumulam — a correlação PD-LGD engorda a cauda e o modelo não a captura.
   Sortear a LGD de uma Beta com média dependente de $Z_t$ seria a extensão.

4. **Não há risco de spread.** O modelo mede perda por inadimplência e
   migração, não marcação a mercado. Um rebaixamento que não vira default gera
   perda contábil por reprecificação que não aparece aqui.

5. **As premissas são globais.** Matriz, curva de PD e LGD vêm de emissores
   corporativos globais e de valores supervisórios de Basileia. Substituir
   pelos CSVs em [`dados/`](dados) por parâmetros locais é operação de editar
   arquivo — nenhuma linha de código muda.

6. **Sem estrutura temporal de exposição além de bullet/linear.** Fluxos de
   caixa reais (cupons, amortizações irregulares) exigiriam a matriz de
   exposição vinda da carteira, e não do perfil.

---

## 7. Como reproduzir

```r
source("credito.R")
prem     <- ler_premissas("dados")
carteira <- carteira_aleatoria(n = 250, seed = 42)   # ou a sua carteira

sim <- simular_carteira(carteira, prem, n_cen = 20000, seed = 2024)
metricas_risco(sim$perdas, niveis = c(0.95, 0.99, 0.995),
               exposicao = sim$exposicao)
```

Para usar uma carteira real, monte um `data.frame` com as colunas `ativo`,
`rating`, `duration` e `posicao` — opcionalmente `id`, `lgd` e `perfil`. Os
ratings são traduzidos pela tabela de equivalência em
[`dados/equivalencia_ratings.csv`](dados/equivalencia_ratings.csv).

---

## Fontes

- **Matriz de transição e PD acumulada:** Moody's Investors Service, *Default
  and Recovery Rates of Corporate Bond Issuers, 1920–2004* (Special Comment,
  janeiro de 2005), Exhibits 17 e 31. Também Exhibit 27 para as taxas médias
  de recuperação por senioridade.
- **LGD supervisória e correlação de ativos:** Basel Committee on Banking
  Supervision, *Basel III: Finalising post-crisis reforms* (BCBS d424,
  dezembro de 2017), capítulos CRE31 e CRE32.

Os valores estão transcritos em [`dados/`](dados) para serem substituídos pelo
relatório vigente sem tocar no código.

```{r rodape, results = "asis"}
cat(sprintf("*Gerado em %s com R %s, %s cenários.*\n", format(Sys.Date(), "%d/%m/%Y"),
            getRversion(), num(N_CEN, 0)))
```
